ACORDAO-COMPLETO-2383128

ACÓRDÃO 2955/2019 ATA 47/2019 - PLENÁRIO

VISTOS, relatados e discutidos estes autos de tomada de contas especial instaurada pela Fundação Nacional de Saúde - Funasa, em desfavor do Sr. Joaquim Miguel Gally Galvão, ex-prefeito do Município de Coaraci/BA, e da Empresa Rosival Rufino de Santana - ME, em razão da inexecução parcial do Convênio 2.033/2005, cujo objeto consistia na execução de melhorias sanitárias domiciliares;
	ACORDAM os Ministros do Tribunal de Contas da União, reunidos em sessão de Plenário, ante as razões expostas pelo Relator, em:
		9.1. considerar revel a empresa Rosival Rufino de Santana -ME (CNPJ 73.763.682/0001-68) , nos termos do art. 12, § 3º, da Lei 8.443/1992;
		9.2. julgar irregulares, com fundamento nos arts. 1º, inciso I, 16, inciso III, alínea "c", § 2º, 19, caput, e 23, inciso III, da Lei 8.443/92, as contas do Sr. Joaquim Miguel Gally Galvão (CPF XXX.904.995-XX) e da empresa Rosival Rufino de Santana - ME (CNPJ 73.763.682/0001-68) , condenando-os em solidariedade ao pagamento das quantias a seguir discriminadas, com a fixação do prazo de quinze dias, a contar das notificações, para comprovarem, perante o Tribunal (art. 214, inciso III, alínea "a", do Regimento Interno) , o recolhimento da dívida aos cofres da Fundação Nacional de Saúde - Funasa, atualizada monetariamente e acrescida dos juros de mora, calculados a partir das respectivas datas, até a data do recolhimento, na forma prevista na legislação em vigor:
	VALOR ORIGINAL (R$) 
	DATA DA OCORRÊNCIA

	51.303,66
	20/9/2006

	32.255,60
	1/11/2006

	62.030,00
	11/1/2007

	47.142,80
	6/2/2007

	52.105,20
	9/2/2007

	37.218,00
	16/3/2007

	23.394,80
	11/4/2007

	3.898,20
	11/4/2007

	17.100,00
	9/5/2007

		9.3. aplicar ao Sr. Joaquim Miguel Gally Galvão (CPF XXX.904.995-XX) e à empresa Rosival Rufino de Santana - ME (CNPJ 73.763.682/0001-68) , individualmente, a multa prevista no art. 57 da Lei 8.443/1992, no valor de R$ 60.000,00 (sessenta mil reais) , com a fixação do prazo de quinze dias, a contar das notificações, para comprovarem, perante o Tribunal de Contas da União (art. 214, inciso III, alínea "a", do Regimento Interno) , o recolhimento da dívida aos cofres do Tesouro Nacional, atualizada monetariamente desde a data deste Acórdão até a do efetivo recolhimento, se for paga após o vencimento, na forma da legislação em vigor;
		9.4. autorizar, desde logo, nos termos do art. 28, inciso II, da Lei 8.443/92, a cobrança judicial da dívida, caso não atendida a notificação;
		9.5. declarar a inidoneidade da empresa Rosival Rufino de Santana - ME (CNPJ 73.763.682/0001-68) para participar de licitação na Administração Pública Federal pelo prazo de três anos, com fulcro no art. 46 da Lei 8.443/1992;
		9.6. recomendar à Funasa que, ao supervisionar a execução dos convênios e instrumentos congêneres por si firmados, fundamente tecnicamente suas conclusões acerca da execução física das obras vistoriadas, descrevendo o impacto de eventuais inexecuções parciais (ou divergências em relação ao projetado) para o funcionamento das obras pactuadas - para, desse modo, justificar a imputação de débito integral ou parcial aos responsáveis;
		9.7. encaminhar cópia deste Acórdão à Procuradoria da República no Estado da Bahia, com fundamento no art. 16, § 3º, da Lei 8.443/1992 c/c o art. 209, § 7º, do RI/TCU, para adoção das medidas que entender cabíveis.

Tomada de contas especial instaurada em razão da inexecução parcial de convênio cujo objeto consistia na execução de melhorias sanitárias domiciliares. Análise das alegações de defesa.

Município de Coaraci/BA.

3. Responsáveis: Joaquim Miguel Gally Galvão (XXX.904.995-XX) e Rosival Rufino de Santana - ME (73.763.682/0001-68).

13.1. Ministros presentes: José Mucio Monteiro (Presidente), Walton Alencar Rodrigues, Benjamin Zymler, Augusto Nardes, Aroldo Cedraz, Raimundo Carreiro e Ana Arraes.
13.2. Ministros-Substitutos convocados: Augusto Sherman Cavalcanti (Relator) e Marcos Bemquerer Costa.
13.3. Ministros-Substitutos presentes: André Luís de Carvalho e Weder de Oliveira.

ACORDAO-COMPLETO-2483629

Acórdão 2900/2021 - Plenário

ACORDAO-COMPLETO-2540466

Acórdão de Relação 1540/2022 - Plenário

Acórdão de Relação

AUGUSTO SHERMAN

Adoto, como parte do relatório, a instrução elaborada no âmbito da Secretaria do TCU no Estado da Bahia - Secex/BA, que contou com a anuência dos dirigentes da unidade técnica (peças 43-45) :
"INTRODUÇÃO	
1.	Trata-se de tomada de contas especial instaurada pela Fundação Nacional de Saúde (Funasa) , em desfavor do Sr. Joaquim Miguel Gally Galvão, ex-Prefeito do Município de Coaraci/BA (gestão 2005-2008) , e da empresa Rosival Rufino de Santana - ME, em razão da inexecução parcial do Convênio 2.033/2005, cujo objeto consistia na execução de melhorias sanitárias domiciliares naquela municipalidade.
HISTÓRICO
2.	Para a execução do convênio foram previstos R$ 603.971,40, dos quais R$ 559.600,00 seriam repassados pelo concedente e R$ 44.371,40 corresponderiam à contrapartida.  
3.	Os recursos foram repassados recursos em duas parcelas, mediante as ordens bancárias 2006OB090723 e 2007OB900026, e creditadas na conta específica 9410-2, agência 601-7 do Banco do Brasil S/A, nos respectivos valores:
	OB
	Valor (R$) 
	Emissão
	Crédito c/c

	2006OB090723
	223.840,00
	3/7/2006
	6/7/2006

	2007OB900026
	223.840,00
	2/1/2007
	4/1/2007

4.	Foi constatada a execução de 126 conjuntos sanitários, contudo apenas 52 foram construídos em consonância com o projeto técnico aprovado. Assim, a obra foi considerada como executada em 21,28%, levando a área financeira a sugerir a aprovação de R$ 97.057,02 e a não aprovação de R$ 354.521,18, sendo R$ 350.622,98 da Concedente e R$ 3.898,20 de rendimento da aplicação financeira utilizada sem anuência da Funasa. 
5.	Esta unidade técnica, ao examinar o feito, ajustou o valor do débito, haja vista que para a construção de 241 unidades sanitárias domiciliares foi previsto o repasse de R$ 559.600,00, então, para um repasse de R$ 447.680,00 (valor repassado mediante as ordens bancárias) deveriam ser construídas 192 unidades, e, desse modo, considerando que apenas 52 unidades foram construídas em consonância com o projeto técnico aprovado (192 unidades sanitárias domiciliares) , deduz-se, então que apenas 27,08% da obra está aprovada (peça 10, pp. 3-4) . Assim, concluiu-se que o valor do débito equivale a R$ 326.448,26 (trezentos e vinte e seis mil e quatrocentos e quarenta e oito reais e vinte e seis centavos) , correspondente a um percentual de inexecução de 72,92% (setenta e dois inteiros e noventa e dois centésimos) .
Instrução preliminar
8.	Na instrução preliminar, efetuada à peça 10, foram listadas como peças relevantes nos autos o Relatório de Visita Técnica efetuada em 15/12/2011 (peça 4, p. 202-204) , Parecer 16/2014 (peça 4, p. 206-208) , ratificado pelo Parecer 53/2014 (peça 5, p. 65-67) , Relatório de TCE (peça 5, p. 203) e Relatório de Auditoria da CGU (peça 5, p. 221) .
9.	Além disso, também foi construída a tabela abaixo, onde são relacionados os documentos de que demonstram os pagamentos efetuados à empresa Rufino de Santana -ME (peça 2, p. 112, 114, 116, 120, 122, 124, 126 e 152) 
	DESPESAS DO CONVÊNIO

		NF (peça 3, p. 34, 36, 38,40,44,46,48,50,52) 
	Valor (R$) 
	Emissão NF
	CHEQUE
	EMISSÃO CHEQUE
	Débito c/c (extratos bancários de peça 2, p. 112, 114, 116, 120, 122, 124, 126 e 152) 

	1
	000038
	124.060,00
	17/7/2006
	850.002
	23/8/2006
	23/8/2006

	2
	000046
	12.406,00
	6/9/2006
	850.004
	6/9/2006
	6/9/2006

	3
	000043
	57.067,60
	20/9/2006
	850.005
	5/10/2006
	NÃO LOCALIZADO

	4
	000048
	32.255,60
	1/11/2006
	850.006
	1/11/2006
	1/11/2006

	5
	000050
	62.030,00
	11/1/2007
	850.008
	11/1/2007
	11/1/2007

	6
	000052
	47.142,80
	6/2/2007
	850.009
	6/2/2007
	7/2/2007

	7
	000053
	52.105,20
	9/2/2007
	850.010
	9/2/2007
	9/2/2007

	8
	000058
	37.218,00
	16/3/2007
	850.011
	16/3/2007
	16/3/2007

	9
	000060
	23.394,80
	11/4/2007
	850.012
	11/4/2007
	11/4/2007

	10
	000060
	3.898,20
	11/4/2007
	850.012
	11/4/2007
	11/4/2007

	11
	000083
	17.100,00
	9/5/2007
	850.013
	9/5/2008
	9/5/2008

	TOTAL
	R$ 468.678,20

10.	Também, naquele momento, concluiu-se que o termo inicial de incidência dos encargos sobre débito imputado à empresa solidaria deveria ser a data do pagamento a ela efetuado, sob pena de atribuição de ônus indevido.
11.	Isso, em razão da vasta jurisprudência do TCU, a exemplo dos Acórdão 620/2015-TCU-Plenário, 1.948/2015-TCU-1a Câmara, 3.433/2015-TCU-1ª Câmara, 3.353/2015-TCU2ª Câmara e 802/2015-TCU-2a Câmara. 
12.	Quanto ao valor impugnado, também houve discordância do concedente e do órgão de controle interno:
a) para a construção de 241 casas foi previsto o repasse de R$ 559.600,00, então, para um repasse de R$ R$ 447.680,00 (valor repassado mediante ordens bancárias) deveriam ser construídas 192 casas; e
b) considerando-se que apenas 52 casas foram construídas em consonância com o projeto técnico aprovado (192 casas) , deduziu-se, então, que apenas 27,08% da obra está aprovada.
13.	Assim, a obra foi considerada como executada em 27,08%. Ou seja, a aprovação de R$ 121.231,74 (27,08% de R$ 447.680,00) , e a não aprovação de 72,92% da obra correspondente a R$ 326.448,26  (72,92% do valor repassado de R$ 447.680,00) . 
14.	Dessa forma e considerando que o convênio foi integralmente executado na gestão do Sr. Joaquim Miguel Gally Galvão foi proposta a citação solidária do ex-prefeito e da empresa beneficiária dos recursos.
15.	A proposta deixou consignada que o motivo do débito se deu em razão 'da não comprovação da boa e regular aplicação de 72,92% dos recursos transferidos a municipalidade por intermédio do Convênio 2033/2005, Siafi 554672, celebrado entre a Funasa e a PM de Coaraci/BA, tendo por objeto a execução de 'Melhorias Sanitárias Domiciliares', e  a 'inexecução de 72,92% da obra referente ao Convênio 2033/2005, Siafi 554672 (execução de 126 conjuntos sanitários, contudo apenas 52 foram construídos em consonância com o projeto técnico aprovado. Assim, a obra foi considerada como executada em 27,08%) '. 
16.	O corpo diretivo da Secex-BA, considerou pertinente a proposta e, em cumprimento ao Despacho do Secretário (peça 15) , foi promovida a citação solidária dos responsáveis, mediante os ofícios 1001/2016 e 1002/2016-TCU/SECEX-BA, datados de 26/4/2016 (peças 17 e 16) . 
17.	O Sr. Joaquim Miguel Gally Galvão tomou ciência do ofício que lhe foi remetido em 19/5/2016, conforme documentos constantes das peças 22 e 25, tendo apresentado suas alegações de defesa, conforme documentação integrante da peça 26.
18.	Os autos foram instruídos preliminarmente à peça 10 e promovidas as citações dos responsáveis (peças 16 e 17) .  A citação da empresa Rosival Rufino de Santana - ME (CNPJ 73.763.682/0001-68) foi promovida no seguinte endereço: Av. Juracy Magalhães, 123, Térreo, Centro, CEP: 45.638-00, Coaraci/BA. Não logrando êxito foi expedido o edital de peça 23, após o retorno do ofício citatório com a informação de que o destinatário 'mudou-se', aduzindo esta unidade técnica que restaram infrutíferas as tentativas de localizar outro endereço.
19.	Ato contínuo, foi elaborada a proposta de mérito pela irregularidade das contas do Sr. Joaquim Miguel Gally Galvão, condenando-o, em solidariedade com a empresa Rosival Rufino de Santana - ME ao pagamento da quantia referente à inexecução do objeto conveniado, bem como a aplicação, de forma individualizada da multa capitulada no art. 57 da Lei 8.443/1992.
Parecer do Ministério Público junto ao TCU
20.	Por seu turno, o Exmo. Sr. Rodrigo Medeiros de Lima, nos termos do parecer Regimental do Ministério Público junto ao TCU, considerou que identificou que a empresa responsabilizada nos autos figurava como parte em outros processos na Corte de Contas, dentre os quais, o TC-Processo 004.040/2016-3, onde foi realizada pesquisa de endereço (peça 20 do TC Processo 004.040/2016-3) que logrou localizar dois outros endereços onde pode se tentar realizar a citação da responsável: 
a) Rua João Batista Homem Del Rey, nº 60, Térreo, Centro, CEP 45.638-000, Coaraci/BA, obtido na base de dados CPF; e 
b) Rua Castro Alves, n.º 10, Casa, CEP 45.638-000, Coaraci/BA, obtido na base de dados RENACH.
21.	Ressaltou ainda que, naqueles autos, a comunicação foi recebida pelo próprio responsável pela empresa, Sr. Rosival Rufino de Santana (peça 26 do TC-Processo 004.040/2016-3) . Sugeriu que a Unidade Técnica procedesse nova citação da empresa nos endereços mencionados.
22.	Ademais, considerou importante que fosse reencaminhado o ofício de citação, posto que também possibilitaria que a empresa apresentasse defesa quanto à ocorrência de fraude na licitação da obra, mediante ajuste prévio, consoante os apontamentos da Controladoria-Geral da União (peça 4, pp. 190-194) , embasados no fato de que a aludida empresa teria emitido nota fiscal referente à primeira parcela em data anterior à adjudicação da obra (17/7/2006) , bem como no pagamento de 20,2% (vinte inteiros e vinte centésimos) do preço adjudicado em apenas cinco dias úteis após ordem de serviço (pagamento adiantado) .
Despacho do Relator
23.	Diante das observações pontuadas pelo Procurador junto ao TCUI, o relator dos autos, Exmo. Sr. Augusto Sherman Cavalcanti, restituiu os autos à Secex/BA para que promovesse a citação da empresa nos endereços mencionados, com o alerta de que o ofício citatório deveria conter expressamente as irregularidades atribuídas à empresa concernentes ao recebimento dos valores sem a execução integral do objeto e à possível ocorrência de fraude, conforme aventado no parecer do Procurador.
EXAME TÉCNICO
24.	Assim, em cumprimento ao Despacho do Relator foi renovada a citação da empresa Rosival Rufino de Santana - ME (peça 39) , conforme Ofício 0336/2018-TCU/SECEX-BA, de 09/3/2018, abaixo transcrito:
[...]
O débito é decorrente da inexecução de 72,92% da obra referente ao Convênio 2033/2005, Siafi 554672 (execução de 126 conjuntos sanitários, contudo apenas 52 foram construídos em consonância com o projeto técnico aprovado. Assim, a obra foi considerada como executada em 27,08%) .
Além disso, a empresa deve apresentar alegações de defesa quanto à  fraude na licitação da obra, mediante ajuste prévio, consoante os apontamentos da Controladoria-Geral da União (peça 4, pp. 190-194 dos autos) , embasados no fato de que a empresa teria emitido nota fiscal referente à primeira parcela em data anterior à adjudicação da obra (17/7/2006) , bem como no pagamento de 20,2% (vinte inteiros e vinte centésimos) do preço adjudicado em apenas cinco dias úteis após ordem de serviço (pagamento adiantado) .
[...]
25.	Apesar de a empresa da empresa Rosival Rufino de Santana - ME ter tomado ciência do expediente que lhe foi encaminhado, conforme atesta os avisos de recebimento (AR) que compõem a peça 40, não atendeu a citação e não se manifestou quanto às irregularidades verificadas.
26.	Transcorrido o prazo regimental fixado e mantendo-se inerte o aludido responsável, impõe-se que seja considerado revel, dando-se prosseguimento ao processo, de acordo com o art. 12, § 3º, da Lei 8.443/1992.
27.	Por sua vez, o Sr. Joaquim Miguel Gally Galvão, já citado por este Tribunal, teve oportunidade de apresentar suas alegações de defesa, as quais foram analisadas nos termos contidos dos parágrafos 21 a 37 da instrução de peça 29, transcrito abaixo:
[...]
Alegações de defesa apresentadas
21.	O Sr. Joaquim Miguel Gally Galvão apresentou as suas alegações de defesa conforme documento acostado à peça 26.
22.	Preliminarmente, ele considera que o que o dano não pode ser imputado ao gestor Municipal em sua totalidade, nos termos do Relatório de Visita Técnica (Anexo III) .
23.	Afirma ainda que foram tomadas as providências iniciais, concernentes a contratação, ordem de serviço, colocação de placas referentes ao Convênio, de acordo com o padrão da Funasa e que foi observado o local de realização da obra, conforme o contrato.
24.	Assegura também que as irregularidades são de culpa exclusiva da empresa contratada, uma vez que o Administrador Público deve estar a par das contratações e execuções das obras públicas, mas a ele deve ser apenas imputada a não fiscalização adequada, não podendo ser requerido uma responsabilidade além desta.
25.	Prossegue afirmando que no Parecer Técnico Final, o objeto pactuado foi executado em porcentagem razoável. Portanto, haveria poucas irregularidades a serem apontadas e que a empresa é a responsável pela mais relevantes.
26.	Acrescenta que, parte dos recursos repassados, conforme já foi demonstrado em outra oportunidade, foi empregado na execução do projeto de melhorias sanitárias domiciliares do Povoado de Itamutinga, mais um motivo pelo qual a devolução integral, acrescida de juros e atualização tão expressivos, se mostra uma medida desarrazoada e desproporcional.
27.	Por fim, requer, reavaliação dos valores imputados, efetuando a pesagem com razoabilidade e proporcionalidade dos danos que verdadeiramente podem ser imputados a ele imputado.
Análise das Alegações de defesa apresentadas
28.	O Sr. Joaquim Miguel Gally Galvão não apresentou documentação comprobatória que elida as irregularidades apresentadas, fundamentando sua defesa na existência de irregularidades que são de culpa exclusiva da empresa contratada, referentes a execução física da obra. 
29.	Entretanto, a fiscalização da execução do objeto contratado é de responsabilidade da administração municipal, cabendo a esta determinar os ajustes necessários e zelar pelo integral cumprimento da obra.  O município pagou integralmente pelas obras executadas ainda que, dos 126 conjuntos sanitários construídos, apenas 52 foram executados em consonância com o projeto técnico aprovado. Assim, a obra foi considerada como executada em 27,08%, ou seja, a aprovação de R$ 121.231,74 (27,08% de R$ 447.680,00) , e a não aprovação de 72,92% da obra correspondente a R$ 326.448,26  (72,92% do valor repassado de R$ 447.680,00) .
30.	A última visita técnica ocorrida foi em 15/12/2011 (Relatório 3 - peça 4, p. 202-204) , constatou-se nos itens 4.12 a 4.14 as seguintes irregularidades:
a) houve alteração do projeto e do plano de trabalho sem anuência da Funasa;
b) o diário de obra não foi devidamente preenchido;
c) a execução física da obra incompatível com as parcelas liberadas e cronograma físico    aprovado;
d) o objeto pactuado não foi cumprido, 
e) o objetivo do projeto não foi atingido; e
f) as despesas financeiras não foram compatíveis com a execução física das obras, ou seja, apenas 52 casas foram construídas em consonância com o projeto técnico aprovado (192 casas) , deduziu-se, então, que apenas 27,08% da obra está aprovada.
31.	A fiscalização efetivada pela CGU constatou (peça 4, p. 186) que a obra não foi concluída, mas 100% paga. Ressalta que a prestação de contas apresentada pelo convenente, abrangendo a primeira e segunda parcelas de recursos repassados, foi de R$ 468.678,20.
32.	A CGU apontou (peça 4, p. 190-194) a ocorrência de fraude na licitação da obra - Tomada de Preços 003/2006, mediante ajuste prévio, ou seja, a empresa Rosival Rufino de Santana (CNPJ 73.763.682/0001-68) emitiu nota fiscal referente a primeira parcela em data anterior a adjudicação da obra (17/7/2006) , bem como pagamento de 20,2% do preço adjudicado em apenas cinco dias úteis após ordem de serviço (pagamento adiantado) .
33.	O Parecer Financeiro 53/2014 (peça 5, p. 65-67) noticia que as irregularidades/impropriedades apontadas no Parecer Financeiro 48/2011, corroboradas pelo relatório de fiscalização da Controladoria Geral da União referente ao 33º sorteio de Unidades Municipais, permaneciam sem regularização.
34.	Verificou-se que a execução do objeto foi apenas parcial, conforme se depreende da documentação de peça 4, p. 202-204, 206-208 e peça 5, p. 65-67, 201-203 e 221-225.  
35.	Em casos como este, em que o objeto não foi concluído, a responsabilização do gestor pela inexecução deve se limitar ao valor correspondente à fração não concretizada do objeto, desde que a parte realizada possa, de alguma forma, trazer algum benefício para a comunidade envolvida ou para o alcance dos objetivos do ajuste. 
36.	No caso em tela, há a possibilidade de aproveitamento do que foi executado em benefício da comunidade (52 módulos sanitários construídos em consonância com o projeto técnico aprovado) . Assim, não se deve promover a responsabilização pela totalidade do valor do convênio, o que caracterizaria o enriquecimento sem causa da administração. O valor do débito decorrente da inexecução deve, pois, corresponder apenas à fração não realizada do objeto. 
37.	A jurisprudência desta Corte tem reiterado o referido entendimento de acordo com os Acórdão 852/2015-TCU-Plenário, 1.523/2015-TCU-1ª Câmara, 1.779/2015-TCU-Plenário, 5.792/2015-TCU-1ª Câmara e 6.933/2015-TCU-1ª Câmara, dentre outros.'
CONCLUSÃO
28.	O Acórdão 946/2013-TCU-Plenário (Relator Ministro Benjamin Zymler) sedimentou o entendimento de que o Tribunal possui competência para julgar as contas de particular que haja dado causa a perda, extravio ou outra irregularidade de que resulte prejuízo ao erário público, nos termos da parte final do inciso II do art. 71 da Constituição Federal, circunstância na qual se enquadra a pessoa jurídica de direito privado em questão (são nesse sentido os Acórdão 2505/2016-TCU-Plenário, de relatoria do Ministro-Substituto Augusto Sherman; e n.º 1.075/2015-Plenário, de relatoria do Ministro Bruno Dantas) , razão por que devem ser julgadas irregulares não só as contas do Senhor Joaquim Miguel Gally Galvão, mas também as contas da empresa Rosival Rufino de Santana - ME.
29.	Os pagamentos efetuados à empresa Rufino de Santana -ME foram listados no item 9 da instrução de peça 29 (peça 2, p. 112, 114, 116, 120, 122, 124, 126 e 152) . Os elementos constantes dos autos (Tomada de Preços 003/2006 - Parecer Financeiro 49/2011-parecer Financeiro 16/2014, peça 4, p. 110, 112, 114, 122, 206-208) , bem como os fatos constatados pela Controladoria-Geral da União -  CGU (peça 4, pp. 190-194 dos autos) , apontam fraude na licitação da obra, mediante ajuste prévio, consoante os apontamentos embasados no fato de que a empresa teria emitido nota fiscal referente à primeira parcela em data anterior à adjudicação da obra (17/7/2006) , bem como no pagamento de 20,2% (vinte inteiros e vinte centésimos) do preço adjudicado em apenas cinco dias úteis após ordem de serviço (pagamento adiantado) .
30.	Assim, quanto à empresa, cabe, conforme alertado em seus ofícios de citação (peça 39) , a declaração de inidoneidade para participar de licitações na administração pública, na forma do art. 46 da Lei 8.443, de 1992, por terem participado de procedimentos fraudulentos na condução de certame pela prefeitura de Coaraci (BA) .
31.	Diante da revelia da Empresa Rosival Rufino de Santana - ME e ante a ineficácia da defesa apresentada pelo Sr. Joaquim Miguel Gally Galvão, ex-Prefeito do Município de Coaraci/BA (gestão 2005-2008) , e  considerando ainda inexistindo nos autos elementos que permitam concluir pela ocorrência de boa-fé ou a ocorrência de outros excludentes de culpabilidade dos responsáveis, suas contas devem, desde logo, serem julgadas irregulares, nos termos do art. 202, § 6º, do Regimento Interno/TCU, procedendo-se à sua condenação em débito e à aplicação da multa prevista no art. 57 da Lei 8.443/1992. 
32.	Ressalta-se que o valor atualizado do débito, desde das datas da ocorrência até o presente perfaz R$ 638.076,88 (peça 41) , enquanto que esse mesmo débito atualizado e com a incidência de juros de mora é de R$ 1.064.026,11 (peça 42) .  
PROPOSTA DE ENCAMINHAMENTO
33.	Diante do exposto, submetemos os autos à consideração superior, propondo ao Tribunal:
	a) considerar revel a Empresa Rosival Rufino de Santana -ME, nos termos do art. 12, § 3º, da Lei 8.443/1992;
	b) com fundamento nos arts. 1º, inciso I, 16, inciso III, alínea 'c', e §§ 1º e 2º da Lei 8.443/1992 c/c os arts. 19 e 23, inciso III, da mesma Lei, e com arts. 1º, inciso I, 209, incisos II e III, 210 e 214, inciso III, do Regimento Interno, que sejam julgadas irregulares as contas dos Sr. Joaquim Miguel Gally Galvão (CPF XXX.904.995-XX  e condená-lo) em solidariedade com a empresa Rosival Rufino de Santana - ME (CNPJ 73.763.682/0001-68) ao pagamento das quantias a seguir especificadas, com a fixação do prazo de quinze dias, a contar das notificações, para comprovarem, perante o Tribunal (art. 214, inciso III, alínea 'a', do Regimento Interno) , o recolhimento da dívida aos cofres da Fundação Nacional de Saúde - Funasa, atualizada monetariamente e acrescida dos juros de mora, calculados a partir das datas discriminadas, até a data do recolhimento, na forma prevista na legislação em vigor. 
	VALOR ORIGINAL (R$) 
	DATA DA OCORRÊNCIA

	51.303,66
	20/9/2006

	32.255,60
	1/11/2006

	62.030,00
	11/1/2007

	47.142,80
	6/2/2007

	52.105,20
	9/2/2007

	37.218,00
	16/3/2007

	23.394,80
	11/4/2007

	3.898,20
	11/4/2007

	17.100,00
	9/5/2007

Valor atualizado até 21/02/2019, com juros de mora: R$ 1.064.026,11
	b) aplicar ao Sr. Joaquim Miguel Gally Galvão (CPF XXX.904.995-XX) e à empresa Rosival Rufino de Santana - ME (CNPJ 73.763.682/0001-68) , individualmente, a multa prevista no art. 57 da Lei 8.443/1992 c/c o art. 267 do Regimento Interno, com a fixação do prazo de quinze dias, a contar das notificações, para comprovarem, perante o Tribunal de Contas da União (art. 214, inciso III, alínea 'a', do Regimento Interno) , o recolhimento da dívida aos cofres do Tesouro Nacional, atualizada monetariamente desde a data do acórdão que vier a ser proferido até a do efetivo recolhimento, se for paga após o vencimento, na forma da legislação em vigor;
	c) autorizar, desde logo, nos termos do art. 28, inciso II, da Lei 8.443/1992, a cobrança judicial das dívidas, caso não atendidas as notificações;
	d)  declarar a inidoneidade da empresa Rosival Rufino de Santana - ME (CNPJ 73.763.682/0001-68) para participar de licitação na Administração Pública Federal, com fulcro no art. 46 da Lei 8.443/1992 c/c art. 271 do Regimento Interno/TCU;
	e) encaminhar cópia da deliberação que vier a ser proferida, bem como do relatório e do voto que a fundamentarem, ao Procurador-Chefe da Procuradoria da República na Bahia, nos termos do § 3º do art. 16 da Lei 8.443/1992 c/c o § 7º do art. 209 do Regimento Interno do TCU, para adoção das medidas que entender cabíveis."
2.	O Ministério Público, em parecer da lavra do Procurador Rodrigo Medeiros de Lima, anuiu às conclusões da Secex-BA, sem prejuízo de registrar os seguintes apontamentos (peça 46) :
II
"11.	Elaborado na fase interna desta TCE, o Parecer Financeiro 174/2009 reportou que as notas fiscais inicialmente apresentadas para comprovar o regular uso dos recursos careciam: 1) da identificação de terem sido quitadas com recursos do Convênio 2.033/2005; e 2) do atesto indicativo de que os serviços foram recebidos pelo município (peça 4, p. 80) .
12.	Posteriormente, juntaram-se aos autos as notas fiscais inquinadas, desta feita contendo menção ao número do convênio em epígrafe (peça 4, p. 94, 96, 98, 100, 102, 104, 106 e 108) .
13.	Na sequência, a Funasa produziu o Parecer Financeiro 48/2011, reafirmando que os documentos fiscais acima referidos não traziam o registro do ateste, indicativo de que o município teria recebido os serviços da empresa contratada. 
14.	Desse modo, ainda que se pudesse aceitar, sem ressalva, as defeituosas construções erigidas pela empresa Rosival Rufino de Santana - ME, faltaria elemento indispensável para demonstração de que a obra de fato fora executada pela empresa contratada.
15.	Tendo em mente que a Funasa noticiou que inúmeros módulos sanitários foram construídos pela associação de moradores - e não pela empresa contratada (peça 3, p. 74-90) - o Parquet entende reforçada a reprovabilidade da ausência de ateste nas notas fiscais, tal como disposto no Voto condutor do Acórdão 5335/2011-TCU-Primeira Câmara (Rel. Min. Ubiratan Aguiar) :
'12. No tocante à ausência de atesto em notas fiscais, acompanho o entendimento do representante do Ministério Público. Trata-se de irregularidade e não de mera falha formal, sobretudo, conforme ressaltado pelo Subprocurador-Geral Paulo Soares Bugarin, porque no presente caso não restou comprovada a efetiva aplicação dos recursos, como consta do Relatório do Denasus (fl. 90, vol. principal) : 'A entrada dos medicamentos não foi registrada em livro ou qualquer outro tipo de controle, como também, não consta nas notas fiscais, o atesto do responsável pelo recebimento do material.'
13. O atesto é, nos termos do artigo 63, § 2º, inciso III, da Lei nº 4.320/64, requisito essencial para a liquidação da despesa, e sua ausência, conforme salientado pelo representante do Ministério Público, no caso concreto, caracteriza irregularidade grave, por inviabilizar a comprovação de que os medicamentos adquiridos foram efetivamente entregues à municipalidade.
14. Aqui, constatou a auditoria do Denasus deficiência de controle da prefeitura municipal quanto ao recebimento dos medicamentos adquiridos com os recursos do PAB, falha que agrava ainda mais a irregularidade relativa à ausência de atesto.'
16.	Sintetizando tal entendimento, a Diretoria de Jurisprudência extraiu da deliberação acima o seguinte enunciado: 'O atesto é requisito essencial para a liquidação da despesa, e sua ausência caracteriza irregularidade grave, por inviabilizar a comprovação de que os bens e serviços foram efetivamente entregues'. Acrescentamos: inviabiliza-se, sobretudo, a comprovação de que os bens tenham sido entregues pelo emissor da nota faltosa (podendo aqueles bens ter sido providos por terceiros) .
17.	Nesse quadrante, uma vez que a execução financeira restou comprometida na extensão total dos valores despendidos, entendemos que o débito deveria corresponder à íntegra daqueles recursos - e não apenas às unidades desconformes ou não construídas. Todavia, em vista das limitações impostas pela citação dos responsáveis e o longo decurso desde os fatos ora apurados, consideramos que a retroação do processo resultaria contraproducente, alinhando-nos, pois, com a proposta condenatória da Sec-BA.
18.	Nada obstante, entendemos necessário consignar as ponderações seguintes.
III
19.	Consta nos autos relatório de fiscalização realizada pela CGU, parcialmente transcrito à peça 4 (p. 168-200) , dando conta de que o convênio contemplou sanitários construídos em 2009 (peça 4, p. 172) . Nessa toada, não assiste razão à Sec-BA quando afirma que 'o convênio foi integralmente executado na gestão do Sr. Joaquim Miguel Gally Galvão' (peça 43, p. 3) - muito embora os pagamentos à empresa contratada tenham sido realizados, de forma adiantada, no mandato daquele administrador.
20.	No aludido documento (peça 4, p. 170-172) , registra a CGU, com propriedade, que:
A equipe de fiscalização da CGU/BA vistoriou em 13.08.10, por amostragem, os módulos sanitários construídos em 2005 e 2009. 
SANITÁRIOS CONSTRUÍDOS EM 2005:
 (...) 
A qualidade da construção não pode mais ser avaliada, pois os cinco anos decorridos desde a construção dos sanitários, assim como o uso prolongado, em condições de higiene e conservação geralmente insatisfatórias, eliminaram os sinais que permitiriam um juízo sobre o padrão construtivo.
21.	Restrita a análise aos módulos erigidos em 2009 - é dizer, no mandato da prefeita sucessora, Sra. Josefina Maria Castro dos Santos -, o órgão central de Controle Interno passa a reportar que a execução de determinados módulos da amostra deveria ser reprovada, sendo os valores a eles correspondentes imputados a título de débito ao ex-prefeito e à empresa, em decorrência de: 'porta sem pintura e parede rachada' (peça 4, p. 174) ; 'registro do chuveiro com vazamento e porta sem pintura' (peça 4, p. 176) ; 'parede parcialmente sem reboco' e 'janela sem cobogó' (peça 4, p. 178) ; 'tubulação exposta' e 'janela sem cobogó' (peça 4, p. 180) ; e 'parede rachada' (peça 4, p. 180) .
22.	Consoante nos pronunciamos nos TCs Processo 012.703/2018-4 (peça 61) , Processo 003.019/2015-2 (peça 50, p. 2/3) e Processo 011.406/2015-1 (peça 82, p. 2/7) , a piori constitui falha metodológica imputar débito integral a instalações que apresentem utilidade para seus beneficiários, ainda que tenham sido limitadas pela inexecução de algum de seus componentes. 
23.	A conclusão pelo prejuízo total dos recursos ('débito integral') já foi aventada, entre vários outros casos, devido à falta de uma segunda demão de pintura na porta de módulo sanitário domiciliar (TC Processo 011.406/2015-1) , ou pela ausência de sinalização vertical em via regularmente pavimentada (TC Processo 007.806/2016-7) . 
24.	Nessa quadra, o Tribunal rejeitou o entendimento extremo diante da profunda dissonância entre a situação encontrada e a resposta jurídico-administrativa proposta.
25.	De fato, o TCU reserva a condenação em débito integral somente diante da 'inoperância' da obra considerada (Acórdão 925/2017-TCU-Plenário, Rel. Min. Aroldo Cedraz) , quando seu objeto se revelar 'inservível' (Acórdão 2491/2016-TCU-Primeira Câmara - Rel. Min. Walton Alencar Rodrigues) ou 'fadado à imprestabilidade' (Acórdão 5031/2010-TCU-Segunda Câmara - Rel. Min. Augusto Sherman) .
26.	Em vista desses argumentos, por meio do Acórdão 9783/2018-TCU-Segunda Câmara (Rel. Min. Marcos Bemquerer da Costa) o Colegiado resolveu cientificar a Funasa nos seguintes termos:
'9.5. dar ciência à Funasa acerca da necessidade de avaliar a execução física dos convênios sob o prisma de sua funcionalidade, calculando o valor de eventual dano com base nos componentes faltantes quando a fração executada for aproveitável (ao tempo de seu exame) para fins de atendimento aos objetivos do convênio ou, se for o caso, concluindo pelo desperdício integral dos recursos quando a parcela executada se revelar inoperante, inservível ou imprestável;'
27.	Refinando a diretriz acima, o Ministério Público ora propõe que se recomende à Funasa que, ao supervisionar a execução dos convênios e instrumentos congêneres por si firmados, fundamente tecnicamente suas conclusões acerca da execução física das obras vistoriadas, descrevendo o impacto de eventuais inexecuções parciais (ou divergências em relação ao projetado) para o funcionamento das obras pactuadas - para, desse modo, justificar a imputação de débito integral ou parcial aos responsáveis.
IV 
28.	Diante dos argumentos acima, este representante do Ministério Público de Contas da União manifesta-se concorde com a proposta de peças 43-45, acrescendo-lhe a proposta de recomendação à Funasa para que, ao supervisionar a execução dos convênios e instrumentos congêneres por si firmados, fundamente tecnicamente suas conclusões acerca da execução física das obras vistoriadas, descrevendo o impacto de eventuais inexecuções parciais (ou divergências em relação ao projetado) para o funcionamento das obras pactuadas - para, desse modo, justificar a imputação de débito integral ou parcial aos responsáveis. Ademais, alvitramos que as contas do terceiro contratado (Rosival Rufino de Santana - ME) , que deu causa ao prejuízo ora apurado, também sejam julgadas irregulares, a teor do entendimento sedimentado no Acórdão 946/2013-TCU-Plenário (Relator Ministro Benjamin Zymler) ."	
	É o relatório.

não há.

Procurador Rodrigo Medeiros de Lima.

TOMADA DE CONTAS ESPECIAL. CONVÊNIO. MELHORIAS SANITÁRIAS DOMICILIARES. EXECUÇÃO PARCIAL. CITAÇÃO SOLIDÁRIA DO EX-PREFEITO E DA CONTRATADA. APROVEITAMENTO DA PARCELA EXECUTADA. ALEGAÇÕES DE DEFESA INSUFICIENTES PARA AFASTAR AS FALHAS. EMPRESA REVEL. CONTAS IRREGULARES. DÉBITO PARCIAL. MULTA. INIDONEIDADE. RECOMENDAÇÃO.

TOMADA DE CONTAS ESPECIAL (TCE)

Secretaria do TCU no Estado da Bahia - Sec-BA.

Em exame, tomada de contas especial instaurada pela Fundação Nacional de Saúde - Funasa, em desfavor do Sr. Joaquim Miguel Gally Galvão, ex-prefeito do Município de Coaraci/BA, e da Empresa Rosival Rufino de Santana - ME, em razão da inexecução parcial do Convênio 2.033/2005, cujo objeto consistia na execução de melhorias sanitárias domiciliares.
Para implementação do ajuste, vigente de 19/12/2005 a 23/12/2010 após sucessivas prorrogações, foi prevista a aplicação de R$ 603.971,40, sendo R$ 44.371,40 referentes à contrapartida e R$ 559.600,00 em recursos federais, dos quais foram transferidos R$ 447.680,00, em duas parcelas (6/7/2006 e 4/1/2007) .
O Relatório de Visita Técnica, realizada pela Funasa em 15/12/2011, registrou que, das 241 unidades previstas, foram executados serviços em 126 conjuntos sanitários, contudo, apenas 52 foram construídos em consonância com o projeto técnico aprovado, o que equivale a 21,6%.
No âmbito desta Corte, a unidade técnica ajustou o percentual de execução para 27,08%, considerando que não foi repassado o valor total programado para a construção de 241 unidades (R$ 559.600,00) , mas apenas o montante suficiente para a construção de 192 unidades (R$ 447.680,00) . Assim, concluiu que o valor do débito equivale a R$ 326.448,26, correspondente a um percentual de inexecução de 72,92%. 
Nesse sentido, promoveu a citação solidária do ex-prefeito e da empresa beneficiária dos recursos, em decorrência da inexecução parcial. A contratada foi, ainda, instada a se manifestar quanto à fraude na licitação da obra, mediante ajuste prévio, uma vez que emitiu nota fiscal referente à primeira parcela em data anterior à adjudicação da obra (17/7/2006) e que houve pagamento de 20,2% do preço adjudicado em apenas cinco dias úteis após ordem de serviço (pagamento adiantado) .
Apenas o Sr. Joaquim Miguel Gally Galvão apresentou alegações de defesa, as quais foram consideradas insuficientes para elidir as irregularidades.
Diante da revelia da empresa, da ineficácia da defesa apresentada e inexistindo nos autos elementos que permitam concluir pela ocorrência de boa-fé ou de outros excludentes de culpabilidade, a proposta da Secex-BA é de julgar irregulares as contas do Sr. Joaquim Miguel Gally Galvão e condená-lo em solidariedade com Rosival Rufino de Santana - ME ao débito apurado; aplicar aos responsáveis, individualmente, a multa prevista no art. 57 da Lei 8.443/1992; e declarar a inidoneidade da empresa para participar de licitação na Administração Pública Federal.
O Ministério Público acompanhou o encaminhamento formulado, sem prejuízo de registrar ponderações quanto à ausência do atesto nas notas fiscais e à necessidade de que a Funasa descreva o impacto de eventuais inexecuções parciais (ou divergências em relação ao projetado) para o funcionamento das obras pactuadas. 
Desse modo, concordou com a proposta, sugerindo que as contas do terceiro contratado, que deu causa ao prejuízo ora apurado, também sejam julgadas irregulares, bem como acrescendo recomendação à Funasa para que, ao supervisionar a execução dos convênios e instrumentos congêneres por si firmados, fundamente tecnicamente suas conclusões acerca da execução física das obras vistoriadas, descrevendo o impacto de eventuais inexecuções parciais (ou divergências em relação ao projetado) para o funcionamento das obras pactuadas - para, desse modo, justificar a imputação de débito integral ou parcial aos responsáveis.
Anuo à proposta apresentada pela unidade técnica, com os ajustes sugeridos pelo Procurador, de modo que adoto as análises realizadas como parte das minhas razões de decidir.
De fato, os elementos constantes dos autos evidenciam que a finalidade do ajuste foi alcançada parcialmente, eis que somente as 52 unidades sanitárias construídas em consonância com o projeto técnico aprovado podem ser consideradas executadas.
O ex-prefeito, em suas alegações de defesa, reconhece a existência de irregularidades, mas atribui culpa exclusiva à empresa contratada, sob o argumento de que "todos os critérios que dependem de ordem e observância direta do Gestor Municipal, à época, foram devidamente observados", uma vez que adotou as providências concernentes à contratação, ordem de serviço, colocação de placas referentes ao convênio e observância do local de realização das obras.
Não merece prosperar a tentativa de se eximir da responsabilidade pela regular execução do objeto contratado. Conforme expressamente previsto na Portaria 674/2005, que fundamentou o Convênio 2033/2005, compete ao convenente "aplicar os recursos transferidos pela CONCEDENTE, exclusivamente, na execução das ações pactuadas"; e "responsabilizar-se tecnicamente pelo bom desempenho da execução de obra e serviços de engenharia, quando previstas"; entre outras.
Assim, cabia ao Sr. Joaquim Miguel Gally Galvão evitar a ocorrência das irregularidades identificadas nas vistorias promovidas pela Funasa: alteração do projeto e do plano de trabalho sem anuência da Funasa; não preenchimento devido do diário de obra; execução física da obra incompatível com as parcelas liberadas e cronograma físico aprovado; não cumprimento do objeto pactuado.
A responsabilidade do ex-gestor pela não comprovação da boa e regular aplicação de 72,92% dos recursos transferidos a municipalidade também restou evidenciada em fiscalização efetivada pela CGU, que constatou que a obra não foi concluída, mas 100% paga; bem como que houve ocorrência de fraude na licitação da obra, mediante ajuste prévio, eis que "em 17.07.06, um dia antes do início da fase pública do processo licitatório, a empresa Rosival Rufino de Santana (CNPJ 73.763.682/0001-68) emitiu a nota fiscal n° 38, no valor de R$ 124 .060,00, referida ao pagamento da primeira parcela da obra" (peça 4, p. 192) .
As alegações de defesa apresentadas devem, portanto, ser rejeitadas. Consoante firme entendimento deste Tribunal, compete ao gestor dos recursos federais prestar contas da integralidade das verbas recebidas, cabendo-lhe o ônus da prova quanto à boa e regular aplicação desses valores.
No que se refere à empresa, ressalto que, diante do retorno do ofício citatório com a informação de que o destinatário "mudou-se", determinei a renovação da citação em endereços identificados pelo Procurador Rodrigo Medeiros de Lima em outros processos que tramitam nesta Corte. Embora o aviso de recebimento indique que o próprio Sr. Rosival Rufino de Santana recebeu a notificação (peça 40) , não houve apresentação de alegações de defesa ou recolhimento do débito. Cabe, portanto, considerar a empresa revel, nos termos do art. 12, § 3º, da Lei 8.443/1992, dando-se prosseguimento aos autos.
Tendo em vista o recebimento do montante relativo às notas fiscais emitidas (R$ 468.678,20) , sem a conclusão integral dos módulos sanitários previstos, restou configurado o pagamento por serviços não realizados. Nesse caso, deve a empresa responder, em solidariedade ao ex-prefeito, pela parcela não executada, correspondente a R$ 326.448,26 dos recursos federais repassados.
Nesse sentido, não oferecidos elementos aptos a elidir as irregularidades imputadas, cabe julgar irregulares as contas dos responsáveis, condenando-os solidariamente ao pagamento do débito correspondente à parcela não executada em consonância com o projeto técnico aprovado, com aplicação da multa prevista no art. 57 da Lei 8.443/1992.
Apropriado nos termos do art. 16, § 3º, da Lei 8.443/1992, enviar cópia da deliberação proferida nestes autos à Procuradoria da República no Estado da Bahia, para adoção das medidas que considerar cabíveis.
Restou, ainda, não elidida a irregularidade expressamente descrita na citação da contratada acerca da "fraude na licitação da obra, mediante ajuste prévio, consoante os apontamentos da Controladoria-Geral da União (peça 4, pp. 190-194 dos autos) , embasados no fato de que a empresa teria emitido nota fiscal referente à primeira parcela em data anterior à adjudicação da obra (17/7/2006) , bem como no pagamento de 20,2% (vinte inteiros e vinte centésimos) do preço adjudicado em apenas cinco dias úteis após ordem de serviço (pagamento adiantado) ".
A fraude constatada demanda, nos termos propostos, declarar a inidoneidade da empresa Rosival Rufino de Santana - ME para participar de licitação na Administração Pública Federal, na forma do art. 46 da Lei 8.443/1992.
Por fim, acolho a proposta sugerida pelo Procurador de recomendar à Funasa que, ao supervisionar a execução dos convênios e instrumentos congêneres por si firmados, fundamente tecnicamente suas conclusões acerca da execução física das obras vistoriadas, descrevendo o impacto de eventuais inexecuções parciais (ou divergências em relação ao projetado) para o funcionamento das obras pactuadas - para, desse modo, justificar a imputação de débito integral ou parcial aos responsáveis.
	
	Feitas as considerações pertinentes, manifesto-me por que o Tribunal aprove o Acórdão que ora submeto à apreciação deste colegiado.
TCU, Sala das Sessões Ministro Luciano Brandão Alves de Souza, em 4 de dezembro de 2019.
AUGUSTO SHERMAN CAVALCANTI 
Relator